臺灣臺北地方法院民事判決　　　　　　　96年度訴字第2267號
原　　　告　乙○○
訴訟代理人　蔡文彬律師
　　　　　　林明賢律師
　　　　　　陳孟秀律師
被　　　告　中華航空股份有限公司
法定代理人　戊○○
被　　　告　甲○○
　　　　　　丁○○
前列3 人共　李勝琛律師
同訴訟代理　劉韋廷律師
人
上列當事人間侵權行為損害賠償事件，本院於民國96年10月25日
言詞辯論終結，判決如下：
    主      文
被告中華航空股份有限公司、甲○○、丁○○應連帶給付原告新
台幣捌萬元，及被告中華航空股份有限公司、丁○○均自民國九
十六年三月二十七日起，被告甲○○自民國九十六年三月二十八
日起，均至清償日止，按年息百分之五計算之利息。
原告其餘之訴駁回。
訴訟費用由被告連帶負擔百分之八，餘由原告負擔。
本判決第一項得假執行；但被告如以新台幣捌萬元為原告預供擔
保後，得免為假執行。
原告其餘假執行之聲請駁回。
    事實及理由
壹、程序方面：
一、按當事人之法定代理人其代理權消滅者，訴訟程序在有法定
    代理人承受其訴訟以前當然停止；又承受訴訟人，於得為承
    受時，應即為承受之聲明，民事訴訟法第170 條、第175 條
    第1 項分別定有明文。本件被告中華航空股份有限公司（以
    下稱華航公司）之法定代理人於起訴時原為魏幸雄，後於民
    國96年10月8 日變更為戊○○，有股份有限公司變更登記表
    在卷可憑（見本院卷第248 頁）。是被告華航公司聲明承受
    訴訟，核無不合，應予准許。
二、本件原告起訴時原主張被告甲○○、丁○○曾於93年5 月10
    日前私自查閱其個人之搭機紀錄，嗣又追加主張被告甲○○
    另曾於93年10月7 日、11日、14日及94年7 月1 日、10日、
    11日查閱其個人資料各1 次，此係擴張侵權行為事實，非屬
    訴之追加，自不受民事訴訟法第255 條第1 項前段規定之限
    制，合先敘明。
貳、實體方面：
一、原告起訴主張略以：
（一）伊為被告華航公司之華夏會員，華夏會員資料載有會員之
      訂位、搭機等關於個人隱私之紀錄，並不對外公開，除業
      務所需外，亦不允許華航公司之職員以私人目的進入查閱
      。惟被告甲○○在92年10月17日前，因懷疑伊與其夫即訴
      外人丙○○間有曖昧關係，除於伊住處暗中裝設竊錄裝備
      外，更進一步利用其於華航公司訂位組任職之便，基於私
      人目的而查閱伊個人之華夏會員資料，其中1 次則係請託
      訂位組同事即被告丁○○代為查詢，嗣並將伊個人之搭機
      紀錄用於其與丙○○間之離婚官司中，於93年5 月10日、
      同年6 月8 日之離婚官司狀紙中詳述伊與丙○○有多次搭
      乘華航班機同飛同宿之曖昧事實，並聲請法院函查丙○○
      是否於伊所搭班機上擔任空服員，嚴重侵犯伊之隱私權。
      又伊曾對被告甲○○、丁○○提出妨害秘密之刑事告訴，
      由臺灣臺北地方法院檢察署以95年度他字第3626號、95年
      度偵字第19371 號、第19372 號案件偵查（以下稱系爭偵
      查案件），被告華航公司之法律保險室副主任吳孝遂於該
      案偵查中證稱被告甲○○另曾於93年10月7 日、11日、14
      日及94年7 月1 日、10日、11日查閱伊之搭機紀錄。伊為
      此曾去函華航公司，要求其依規定處理，然華航公司卻推
      諉稱查無證據可證甲○○有洩漏會員資料之情事，僅將甲○○調離訂位組，華航公司顯未盡監督管理之責。而伊並
      非被告甲○○與丙○○間離婚官司之當事人，被告甲○○
      於93年5 月10日所提之訴狀，伊並非當時即知悉，而係經
      由丙○○於94年5 月間告知此事後，伊始知悉有此侵權行
      為，故伊之侵權行為損害賠償請求權並未罹於時效。
（二）爰依民法第184 條第1 項、第185 條第1 項、第188 條第
      1 項及第195 條第1 項之規定提起本件訴訟等語。並聲明
      ：1.被告應連帶給付原告新台幣（下同）1,000,000 元，
      及自起訴狀繕本送達翌日起至清償日止，按年息5%計算之
      利息。2.願供擔保，請准宣告假執行。
二、被告等則略以：
（一）被告甲○○於另案離婚訴訟中之所以能得知原告行程，實
      係因其女吳依珊、同事丁○○及張勝昌之告知，甲○○因
      懷疑丙○○與原告出國通姦，故請求法院調查丙○○擔任
      空服員之時，是否與原告一同搭機出國，尚不得據此推斷
      甲○○有窺視原告搭機紀錄之事實。況證人吳孝遂於系爭
      偵查案件95年6 月26日訊問時證稱被告甲○○曾6 次以電
      腦查閱原告之資料，但時間點均在93年10月7 日以後，足
      見原告主張被告甲○○於93年5 月10日離婚訴訟訴狀中聲
      請調查之事項，係因事前查閱原告搭機資料所得悉，顯與
      實情不符。
（二）本件係訴外人丙○○請被告丁○○幫忙訂原告與其母之機
      位，後因原告之母未上機，電腦自動秀出未上機資料，以
      供訂位人員進一步服務客戶是否取消回程機票，被告丁○○才會接觸到原告之資料，被告丁○○於職務外並無何等
      窺視行為。
（三）縱認被告甲○○、丁○○有私自窺視原告搭機紀錄之行為
      ，然渠等並未向第三人傳述或指摘，並無侵害原告隱私權
      之情事存在。且原告對於因其隱私權受到侵害，致造成何
      等精神上痛苦，並未為任何說明。況被告甲○○係以之用
      於個人離婚訴訟，為求證明原告與其夫通姦之事實，難以
      想像會造成原告何等損害，原告請求100 萬元之非財產上
      損害賠償，顯屬無據。
（四）被告甲○○平日素行良好，並無任何不良紀錄，被告華航
      公司對其選任並無任何過失。況被告華航公司已將顧客資
      料訂有嚴格保密系統，需要密碼始能進入，並非任何第三
      人皆得接觸顧客之個人資料，被告甲○○、丁○○係任職
      於訂位組，其取得密碼及查閱相關客戶資料均係其職務上
      的正當執行範圍，被告華航公司實已盡相當之注意義務，
      其監督尚難謂有何疏失可言
（五）原告於系爭偵查案件95年5 月2 日詢問時陳稱其於93年5
      月間即已取得前開民事答辯狀，顯見其於斯時已知本件侵
      權行為事實之存在，其遲至96年3 月15日始提出本件侵權
      行為損害賠償之訴，已罹於民法第197 條第1 項2 年之消
      滅時效等語，資為抗辯。並聲明：1.原告之訴駁回。2.如
      受不利判決，願供擔保請准宣告免為假執行。
三、兩造不爭執事項：
（一）被告甲○○、丁○○均任職於被告華航公司訂位組，嗣因
      原告向被告華航公司申訴，被告甲○○始調離訂位組。
（二）被告甲○○於另案離婚訴訟中曾提出93年5 月10日、同年
      6 月8 日之民事答辯狀。
（三）被告甲○○於93年10月7 日、11日、14日及94年7 月1 日
      、10日、11日曾查看原告之個人資料各1次。
四、本件之爭點為：
（一）被告甲○○、丁○○是否有利用職務之便，非基於業務上
      之目的而擅自查閱原告之個人資料？若有，其行為是否侵
      害原告之隱私權而應負損害賠償責任？
（二）若是，被告華航公司是否應依民法第188 條第1 項之規定
      連帶負損害賠償責任？
（三）原告請求之非財產上損害賠償金額是否適當？
（四）原告之侵權行為損害賠償請求權是否已罹於時效？
五、本院得心證之理由：
（一）關於被告甲○○、丁○○是否有利用職務之便，擅自查閱
      原告之個人資料？若有，其行為是否侵害原告之隱私權而
      應負損害賠償責任之部分：
    1.訴外人丙○○曾以甲○○為被告而訴請離婚，被告甲○○
      在該案中於93年5 月10日提出答辯狀，主張原告與訴外人
      丙○○有多次同飛、出國同宿之曖昧事實，並聲請本院函
      華航公司調閱原告多次往返印度德里、美國夏威夷與舊金
      山市、日本至台灣間所搭乘之華航班機上，丙○○是否均
      擔任該班飛機之空服員，有民事答辯狀在卷可按（見本院
      卷第9 頁至第11頁）。而原告曾搭乘華航班機，於92年9
      月5 日自台北至印度德里、同年9 月9 日自印度德里至台
      北、於同年9 月28日自台北至夏威夷、同年10月2 日自夏
      威夷至台北、於同年11月19日自台北至舊金山、同年11
      月28日自舊金山至台北、於同年12月31日自台北至日本東
      京、93年1 月6 日自日本東京至台北，有旅客搭機證明8
      紙在卷可佐（見本院卷第89頁至第96頁），若非被告甲○○擅自查閱原告之搭機紀錄，實無可能對原告之上開行程
      瞭若指掌。至證人即華航公司法律保險室副主任吳孝遂於
      系爭偵查案件95年6 月26日偵查時雖證稱：因原告曾向伊
      公司申訴，經查證結果，發現甲○○以電腦看原告之資料
      達6 次，分別是93年10月7 日、11日、14日及94年7 月1
      日、10日、11日各1 次等語，有訊問筆錄在卷可參（見本
      院卷第240 頁），惟華航公司之訂位電腦記錄檔案僅保存
      2 年（以搭乘日起算），有該公司函1 紙在卷可佐（見本
      院卷第215 頁），依原告前開行程最後一次即93年1 月6
      日由日本東京至台北之行程計算，訂位電腦記錄檔案至多
      僅能保存至95年1 月5 日，惟臺北市政府警察局中山分局
      係於95年5 月19日函請華航公司提供被告甲○○查詢原告
      個人紀錄之資料，有警詢筆錄在卷可參（見本院卷第237
      頁），憑此自難認定被告甲○○未於93年5 月10日前查詢
      原告之個人資料。而證人吳孝遂證稱被告甲○○曾於93年
      10月7 日至94年7 月11日查詢原告之資料共6 次，被告甲○○於警詢中亦自承：伊因於92年間經由伊女兒及同事告
      知，表示伊先生丙○○與原告過從甚密，伊遂以公司所配
      發之個人密碼進入公司電腦系統查詢他們出國之相關紀錄
      ，藉以確認他們是否確有雙宿雙飛之事實等語，於前開偵
      查庭時亦陳稱：伊之所以看原告之資料是因為伊先生的同
      事及女兒看到原告與伊先生走的很近，伊純粹是看資料，
      但有幾次是為了公務等語，有調查筆錄、訊問筆錄各1 份
      在卷可參（見本院卷第100 、101 頁、第240 頁），顯見
      原告於93年10月7 日、11日、14日及94年7 月1 日、10日
      、11日查看原告之資料各1 次，有部分是為了查明原告與
      丙○○是否有同機之曖昧情事，而非基於業務上之需要，
      是原告主張被告甲○○因懷疑訴外人丙○○與原告多次搭
      乘同班飛機出國，利用身為訂位組職員之便，而登入華航
      公司電腦系統擅自查閱原告之個人資料，並將所得悉原告
      自92年9 月5 日至93年1 月6 日之前開搭機紀錄使用於其
      與丙○○之離婚訴訟中等情，堪信為真實。
    2.被告丁○○於臺灣高等法院94年度家上字第78號離婚事件
      準備程序時雖證稱：92年10月間丙○○有來請伊訂位，訂
      的是2 個人的機位，名字是乙○○，另一個人名伊忘記了
      。隔了2 天伊將此事告訴甲○○，並問她為什麼不是她來
      訂位，隔了一陣子她來問伊訂何種行程，伊查過後發現上
      飛機的只有乙○○，所以伊特別有印象等語，有準備程序
      筆錄附卷可佐（見本院卷第15頁），惟證人丙○○證稱：
      伊並未於92年10月間請丁○○幫忙訂過機位等語（見本院
      卷第115 頁反面），而原告既為被告華航公司之華夏會員
      ，本身即可向華航公司預訂機位，衡情實無託丙○○代訂
      機位之必要。再者，被告丁○○雖辯稱：丙○○託伊訂位
      後，因原告之母未上機，電腦自動秀出未上機資料，以供
      訂位人員進一步服務客戶是否取消回程機票，伊才會接觸
      原告之資料云云，惟縱使客戶如未上機，電腦系統會自動
      顯示未上機資料，以供訂位人員辦理取消回程機票事宜，
      然未上機者既係原告之母，而非原告，何以被告丁○○會
      因此接觸原告之資料，已屬有疑，況原告之母原訂於92年
      11 月20 日搭機前往舊金山，嗣已委由雄獅旅行社辦理退
      票，有退票憑單在卷可按（見本院卷第97頁），應無被告
      丁○○所稱原告之母有訂位資料但未上機之情事，是被告
      丁○○前開答辯，尚不足採信。本件原告主張被告丁○○
      非基於業務之目的而擅自查閱其92年11月之搭機紀錄，並
      將之轉告被告甲○○乙節，應可採信。
    3.按隱私權雖非憲法明文列舉之權利，惟基於人性尊嚴與個
      人主體性之維護及人格發展之完整，並為保障個人生活私
      密領域免於他人侵擾及個人資料之自主控制，隱私權乃為
      不可或缺之基本權利，而受憲法第22條所保障（司法院大
      法官會議釋字第603 號解釋意旨參照）。被告甲○○雖辯
      稱：原告與伊之夫出國通姦在先，伊為求查證，而請法院
      調查其會員資料，亦是為維護自己之權利，符合適當性原
      則云云，然被告甲○○縱經由他人告知原告有多次與訴外
      人丙○○共搭同班機出國之曖昧情事，原告之搭機紀錄乃
      既存之客觀事實，被告甲○○欲查證上情是否屬實，本得
      依法聲請法院調查相關證據，惟被告甲○○卻利用職務之
      便，非基於業務之目的而私自查閱原告之搭機紀錄後，再
      於訴訟中向法院聲請調查訴外人丙○○是否於原告所搭乘
      班機上擔任空服員，自無所謂符合適當性原則之可言。而
      原告之搭機紀錄涉及其個人之行蹤，屬於其私人之事務，
      被告甲○○、丁○○不惟擅自查閱原告之搭機紀錄，被告
      甲○○更將之使用於其與丙○○之離婚訴訟中，自足使此
      一攸關原告過往行蹤之個人隱私洩露於外，亦足使原告因
      本應受嚴密保護而不致外洩之個人資料，卻遭他人基於私
      人目的擅自查閱而感不安，是原告主張其因個人資料無端
      遭被告甲○○、丁○○私自查閱而遭受精神上之痛苦，非
      無理由。故原告主張依共同侵權行為法則請求被告甲○○
      、丁○○就其所受非財產上之損害，賠償相當之金額，應
      屬有據。
（二）關於被告華航公司是否應依民法第188 條第1 項之規定負
      連帶損害賠償責任之部分：
    1.按因故意或過失，不法侵害他人之權利者，負損害賠償責
　　　任。受僱人因執行職務，不法侵害他人之權利者，由僱用
  　　人與行為人連帶負損害賠償責任。民法第184 條第1 項前
      段、第188 條第1 項前段分別定有明文。又民法第188 條
      所定僱用人之賠償責任之發生，以受僱人因執行職務，不
      法侵害他人之權利為要件，有最高法院81年度台上字第24
      15號裁判意旨足參。是僱用人之侵權賠償責任之發生，應
      以受僱人是否有因執行職務而不法侵害他人之權利為斷。
      而受僱人因執行職務，不法侵害他人之權利時，除僱用人
      於選任受僱人及監督其職務之執行已盡相當之注意，或雖
      予注意仍不免發生損害外，僱用人與行為人應連帶負損害
      賠償之責任。而此除外情形，係僱用人之免責要件，僱用
      人苟欲免其責任，即應就此負舉證之責。
    2.被告華航公司雖主張被告甲○○、丁○○因係任職於訂位
      組，其取得密碼及查閱相關客戶資料均係其職務上的正當
      執行範圍，伊對其2 人之選任、監督並無過失云云，然縱
      使被告甲○○、丁○○係因職務關係而取得密碼，憑此而
      得以查閱原告之個人資料，惟被告華航公司既授與被告甲○○、丁○○有查閱客戶個人資料之權限，自應嚴格監督
      其不得基於私人目的而擅自查閱客戶之個人資料，被告華
      航公司既未舉證證明其就監督、防止訂位組職員基於私人
      目的而擅自查閱客戶個人資料乙節確已盡相當之注意義務
      ，揆諸前揭說明，自不得解免民法第188 條第1 項之僱用
      人連帶賠償責任。
（三）關於原告請求之非財產上損害賠償金額是否適當之部分：
    1.按不法侵害他人之身體、健康、名譽、自由、信用、隱私
      、貞操，或不法侵害其他人格法益而情節重大者，被害人
      雖非財產上之損害，亦得請求賠償相當之金額，同法第19
      5 條第1 項定有明文。所謂相當，自應以實際加害情形是
      否重大，及被害者之身分地位與加害人經濟狀況等關係定
      之（最高法院47年台上字第1221號判例意旨參照）。又受
      僱人因執行職務，不法侵害他人之人格權，被害人受有非
      財產上之損害，請求該受僱人及其僱用人連帶賠償相當金
      額之慰撫金時，法院對於慰撫金之量定，應斟兩造（包括
      負連帶賠償責任之僱用人在內）之身分地位及經濟狀況等
      關係定之，不宜單以被害人與實施侵權行為之受僱人之資
      力為衡量之標準（參照最高法院71年度第3 次民事庭會議
      決議）。
    2.本院審酌被告甲○○因認原告與其夫丙○○有染，於丙○○訴請離婚之訴訟中，為挽救婚姻，而利用職務之便私自
      查閱原告之搭機紀錄，並用為訴訟資料，被告丁○○基於
      同事情誼，利用職務之便而擅自查閱原告個人資料，再轉
      告被告甲○○，其情雖可憫，然其行為究已不法侵害原告
      之隱私權，原告雖因此遭受精神上之痛苦，然綜合上述情
      節，衡情其所受痛若之程度尚非嚴重；原告於93年度所得
      總額為23,580元、財產總額為2,317,250 元，被告甲○○
      93年度所得總額為1,083,529 元、財產總額為5,813,400
      元，被告丁○○93年度所得總額為776,548 元、財產總額
      為3,346,239 元，被告華航公司94年度所得總額773,660,
      904 元、財產總額2,110,110,494 元，有稅務電子閘門財
      產所得調件明細表在卷可佐（見本院卷第168 頁至第217
      頁），認原告得請求被告連帶賠償之精神慰撫金以8 萬元
      為適當，逾此部分之請求則不應准許。
（四）關於被告所主張時效抗辯有無理由之部分：
    1.按因侵權行為所生之損害賠償請求權，自請求權人知有損
      害及賠償義務人時起，2 年間不行使而消滅。民法第197
      條第1 項前段定有明文。所謂知有損害及賠償義務人之知
      ，係指明知而言。如當事人間就知之時間有所爭執，應由
      賠償義務人就請求權人知悉在前之事實，負舉證責任（參
      照最高法院72年台上字第1428號判例意旨）。
    2.本件原告前曾對被告甲○○、丁○○提出妨害秘密之刑事
      告訴，原告於該案件95年5 月2 日詢問時雖曾陳稱：伊在
      93 年5月間透過丙○○拿到該份民事答辯狀，才知道這個
      事情等語，此經本院調閱該署95年度他字第3626號偵查卷
      宗核閱屬實（見該卷第2 頁），然縱使原告確於93年5 月
      間即自訴外人丙○○處取得被告甲○○於93年5 月10日提
      出之民事答辯狀，惟被告甲○○於該答辯狀中僅提及：．
      ．．嗣經被告（即甲○○）到處打聽，才於92年11月間獲
      得華航同事告知，原告已與訴外人乙○○有多次同飛、出
      國同宿之曖昧事實等語，並聲請本院函華航公司調閱原告
      多次往返印度德里、美國夏威夷與舊金山市、日本至台灣
      間所搭乘之華航班機上，丙○○是否均擔任該班飛機之空
      服員，是原告取得該答辯狀之初，至多僅能從該答辯狀之
      內容得悉被告甲○○知悉其上開搭機出國之時間、地點，
      惟被告甲○○如何知悉上情，該紙民事答辯狀內僅敘明係
      自他人處得知，尚難憑此認定原告於取得該民事答辯狀時
      即明知被告甲○○有利用職務之便登入電腦系統而擅自查
      閱其搭機紀錄之情事。再佐以原告曾於94年5 、6 、7 月
      致函被告華航公司表示被告甲○○有洩露其個人會員資料
      之嫌，要求華航公司依規定處理，有華航公司95年8 月31
      日函1 份在卷可稽（見本院卷第20頁），若原告於93年5
      月間取得該民事答辯狀時，主觀上確已明知被告甲○○係
      私自查閱其搭機紀錄，始得悉其搭機出國情形，衡情當無
      遲至94年5 、6 、7 月始致函華航公司提出申訴之理。是
      原告稱其係於94年5 月間始知悉被告甲○○私自查閱其搭
      機紀錄乙節，應堪採信。被告所舉事證既無法證明原告於
      93年5 月間即知悉本件侵權行為事實，其主張時效抗辯即
      無理由。
六、從而，原告依民法第184 條第1 項、第185 條第1 項、第18
    8 條第1 項、第195 條第1 項等規定，請求被告連帶給付8
    萬元，及自起訴狀繕本送達翌日（被告華航公司、丁○○為
    96年3 月27日、被告甲○○為同年3 月28日）起至清償日止
    ，按年息5%計算之利息，為有理由，應予准許。逾此部分之
    請求，則無理由，應予駁回。
七、本件事證已臻明確，兩造其餘之攻擊、防禦方法，核與判決
    結果不生影響，爰毋庸一一論述，併此敘明。
八、又本判決主文第1 項所命被告連帶給付原告之金額，未逾50
    萬元，依民事訴訟法第389 條第1 項第5 款規定，應依職權
    宣告假執行。而被告陳明願供擔保請准宣告免為假執行，核
    無不合，爰酌定相當之擔保金額，予以准許。至原告敗訴部
    分，其假執行之聲請已失所附麗，應併予駁回。
九、訴訟費用負擔之依據：民事訴訟法第79條、第85條第2 項。
中　　華　　民　　國　　96　　年　　11　　月　　15　　日
                  民事第一庭法　官　蔡和憲
以上正本係照原本作成。
如對本判決上訴，須於判決送達後20日內向本院提出上訴狀。
中　　華　　民　　國　　96　　年　　11　　月　　15　　日
                            書記官  吳文雄
